【裁判字號】    90,台上,5872
【裁判日期】    900921
【裁判案由】    偽造文書
【裁判全文】
最高法院刑事判決                                九十年度台上字第五八七二號
      上  訴  人  臺灣高等法院臺中分院檢察署檢察官
      被      告  甲○○
右上訴人因被告偽造文書案件，不服臺灣高等法院臺中分院中華民國八十八年六月二
日第二審判決（八十七年度上訴字第二七六三號，起訴案號：臺灣彰化地方法院檢察
署八十六年度偵字第七八七○號），提起上訴，本院判決如左：
    主  文
原判決撤銷，發回臺灣高等法院臺中分院。
    理  由
本件原判決以公訴意旨略稱：被告甲○○係浩業工程有限公司（下稱浩業公司）負責
人，因與陳進賢有債務糾紛，於民國八十四年三月二十日，在彰化縣內不詳處所，由
被告之兄曾正雄書寫借據一紙，內容載明：「茲因陳進賢（前克峰工業有限公司負責
人）向浩業工程有限公司借金額三十四萬元正（新臺幣，下同），為恐陳進賢無力償
還，由林福榕保證日後一定償還。否則願受法律上一切刑責，且不得抗辯上訴權利」
，因林福榕不同意將來代陳進賢清償前揭債務，詎被告竟剪貼林福榕在別處之簽名，
黏貼於借據上之立據人處，再加以影印，據以偽造該份借據，足以生損害於林福榕。
被告復於八十五年十一月間，持前揭偽造之借據影本向臺灣彰化地方法院民事庭聲請
對林福榕核發支付命令，使該院承辦法官，於八十五年十一月十八日對林福榕裁定核
發支付命令，因認被告涉犯刑法第二百十六條、第二百十條行使偽造私文書罪嫌等情
。而經審理結果，認被告被訴之犯罪，尚屬不能證明，因將第一審法院論處被告行使
偽造私文書足以生損害於他人罪刑之判決撤銷，改判諭知被告無罪。
惟查：（一）證據之證明力，固屬於法院判斷之自由，但不得違背經驗法則，如證據
之本身依照吾人日常生活經驗所得之定則觀察，尚非無疑時，即難遽採為判決之基礎
。被告辯稱：陳進賢前向其借用浩業公司為發票人，面額三十四萬零三百元之支票一
張，交由告訴人林福榕背書，轉交黃宗寶換回陳進賢原先所借面額三十一萬五千元之
支票，嗣因陳進賢無力支付票款，乃由其兄曾正雄於八十四年三月二十日，在克峰磚
廠書寫乙紙借據，由告訴人在該借據見證人欄下簽名，按捺指印，當時伊亦在場，但
後來因陳進賢拒絕在該借據立據人欄下簽名，告訴人同意負責償還，才在前述由其兄
曾正雄所寫之借據之立據人欄下簽名、按捺指印。雖與被告之兄曾正雄於原審證稱：
該紙八十四年三月二十日，見證人林福榕（即告訴人）之借據及本件借據均係伊所寫
，因陳進賢前向被告借支票，後來退票，其等認為該票款應由陳某負責，故寫借據要
其承諾負責，並要告訴人拿該借據給陳進賢簽，因告訴人表示陳進賢拒簽，所以又寫
下該系爭借據，由告訴人簽名、按捺指印等語，互核相符。然查支票之發票人、背書
人雖均應照支票文義擔保支票之支付，但支票之背書人對執票人已為清償時，其即與
執票人有同一權利，得對其前手（即發票人及該背書之前手）行使追索權。而發票人
為清償後，則無此項追索權。換言之支票發票人應對支票之支付負最終之擔保付款責
任，此觀諸票據法第一百二十六條、第一百四十四條、第九十六條第四項、第九十八
條、第九十九條之規定自明。被告前述辯解及證人曾正雄上開證述，如若皆屬不虛，
則浩業公司為系爭支票之發票人，告訴人祇是為陳進賢持系爭支票向黃宗寶調現時，
在該紙支票背面背書而已，若告訴人為清償，其既得對浩業公司行使追索權，豈會簽
立借據表明陳進賢不履行債務時，其願無條件擔負該紙支票最終付款責任之理（即背
書人同意對發票人清償票據債務），故而被告及曾正雄前開供述，是否合乎經驗法則
﹖能否謂符合常情﹖自有剖析釐清深入研求之必要。（二）審理事實之法院，對於案
內一切證據，除認為不必要者外，均應詳為調查，然後基於調查所得之心證，以為判
斷事實之基礎，如有應行調查之證據未經依法調查，率予判決，即屬刑事訴訟法第三
百七十九條第十款所稱之當然違背法令。告訴人於偵審中一再否認系爭借據上之簽名
係其所寫，原審未就該筆跡與告訴人當庭書寫及卷附支票影本上之告訴人筆跡，詳細
比對勘驗或送請專業機關鑑定，查明究係何部分相符，祇以肉眼觀察，即認其筆勢、
字體架構神似，尚嫌速斷。又被告之選任辯護人及被告於原審一致陳稱：「被告有這
份借據是向鄭秀珠律師要的，由鄭秀珠傳真給被告的」、「我是打電話去她們事務所
，是她們將那份借據傳真給我」（見原審卷第一一二頁、第一二九頁背面），與證人
曾富美證稱：「當時是在庭被告（當庭指認）與另外一位曾先生到事務所來影印的」
（見原審卷第一三四頁背面），顯非一致，原判決理由說明：「被告之選任辯護人稱
該紙借據係被告自鄭秀珠律師處影印取得，此經本院傳訊證人曾富美到庭結證屬實」
（見原判決第四頁第十三行至第十七行），與上引筆錄之記載，並不相符。而曾富美
於原審雖當庭提出其事務所保管之系爭借據影本（見原審卷證物袋內），然其上立據
人指印之清晰度是否高於被告提出之系爭借據影本（見原審卷第四五頁）﹖若曾富美
提出之借據影本清晰度尚不及於被告提出者，則被告及曾富美供稱：被告持有之借據
影本係影印自曾富美服務之律師事務所云云，能否採為有利於被告之認定，即待研求
。再者被告於八十五年十一月四日聲請法院核發支付命令時檢送之借據影本及偵查中
當庭提出之系爭借據影本，其立據人欄均無指印（見偵查卷第二三頁、第八九頁），
則以八十五年間之影印設備及其感應度，是否可能發生獨漏指印部分未能影印之情形
﹖又原審卷及其證物袋內所附借據影本內立據人欄所留之指印可否憑供鑑定﹖若能，
其指紋是否與告訴人者相同﹖均關乎被告前開辯解能否採納，自應將各該借據影本送
請專業機關鑑驗釋疑。（三）證人曾正雄就其在克峰磚廠書寫系爭借據，何以使用宏
城機械廠之用紙及何以將借據原本交予黃尚彬，在原審證稱：「因為當時『宏城』的
負責人黃尚彬是頂下克峰磚廠的最大股東，所以他拿了一些機械廠的信紙到磚廠，說
要給我們用，借據原本是八十四年三月二十二或二十三日晚八、九點多拿去宏城機械
廠交予黃尚彬保管，因為陳進賢他有欠黃尚彬債務，他有答應處理財產要還給黃尚彬
」（見原審卷第四二頁正、背面），雖與被告供稱：「（問：何以將借據交予黃尚彬
﹖）因為黃尚彬與我將陳進賢磚廠的股份吃下來，雙方之間的債務未清楚，另外陳進
賢也有另外欠黃尚彬錢」（見原審卷第四三頁背面），大致相符，惟其二人之供述與
證人黃尚彬證稱：「陳進賢是沒欠我錢，原不認識林褔榕，借據影本是八十四年六月
間我賣回陳進賢股份之後，在我宏城機械廠辦公室影印的，不可能將宏城機械廠用紙
拿到克峰磚廠使用，我雖然頂下磚廠股份，但尚未參與經營，甲○○有交一份借據影
本給我保管，並非原本，且事後已找不到了」（見原審卷第六一頁至第六三頁），顯
不一致，則黃尚彬前開證言是否可採﹖如若可取，曾正雄在克峰磚廠書寫系爭借據時
，何以刻意取用宏城機械廠之用紙﹖何以刻意往宏城機械廠影印﹖即待剖析釐清。
如若不足採信，則原判決未說明不予採納之理由，自嫌理由不備。又該紙借據若屬真
正，其意係指陳進賢無力償還積欠浩業公司之借票債務時，告訴人願代陳進賢償還，
非謂陳進賢得以該紙借據對告訴人主張權利，則此與陳進賢擬清償黃尚彬之債務有何
關聯﹖既為清償債務將該借據交予黃尚彬，事後又何以仍由浩業公司持該紙借據向告
訴人行使權利﹖均關係被告所辯該紙借據原本已交予黃尚彬，能否採納，自有詳加查
證根究明白之必要。以上，或係上訴意旨所指摘，或為本院得依職權調查之事項，應
認原判決有撤銷發回更審之原因。
據上論結，應依刑事訴訟法第三百九十七條、第四百零一條，判決如主文。
中      華      民      國     九十     年      九      月    二十一    日
                              最高法院刑事第一庭
                                  審判長法官  施  文  仁
                                        法官  張  淳  淙
                                        法官  林  永  茂
                                        法官  蕭  仰  歸
                                        法官  洪  文  章
      右正本證明與原本無異
                                              書  記  官
中      華      民      國     九十     年      九      月    二十六    日


司法院資訊處製作；財團法人民間司法改革基金會備份。
